【裁判字號】    97,交聲,41
【裁判日期】    971215
【裁判案由】    違反道路交通管理處罰條例聲明異議
【裁判全文】
臺灣澎湖地方法院交通事件裁定          97年度交聲字第41號
異  議  人  甲○○
即受處分人
上列受處分人因違反道路交通管理處罰條例案件，對於交通部公
路總局澎湖監理站中華民國97年11月19日裁84─T00000000號裁
決，聲明異議，本院裁定如下：
    主  文
原處分撤銷。
甲○○汽車駕駛人，駕駛汽車經測試檢定有酒精濃度超過規定標
準，壹年內不得考領駕駛執照，並應接受道路交通安全講習。
上開撤銷罰鍰新壹幣伍萬柒仟元部份，不罰。
    理  由
一、原處分意旨略以：異議人即受處分人甲○○無照酒醉駕駛車
    牌號碼YM－8113號自用小客車，於民國96年10月30日6時15
    分許，沿澎湖縣第203號道路往西嶼鄉方向行駛，途經該路
    10.2公里時，不慎駛入對向車道，與當時行駛於對向車道、
    由郭順貴所駕駛之141－TG號自用大貨車發生碰撞（郭順貴
    未受傷），經警測得其呼氣酒精濃度達每公升0.826毫克而
    製發違規通知單，依道路交通管理處罰條例第35條第1項第1
    款、（第67條第6項）規定，處異議人罰鍰新臺幣（下同）
    57,000元，禁考1年（罰鍰限於97年12月19日前繳納）。
二、異議意旨略以：異議人違規事實業經緩起訴處分，且異議人
    已完納緩起訴處分金80,000元，依一事不二罰原則，請求撤
    銷原處分等語。
三、按汽車駕駛人，駕駛汽車經測試檢定酒精濃度超過規定標準
    者，處15,000元以上60,000元以下罰鍰，並當場移置保管其
    車輛及吊扣其駕駛執照1年；汽車駕駛人違反道路交通管理
    處罰條例規定，應受吊扣駕駛執照處分，於汽車駕駛人係無
    駕駛執照駕車者，在所規定最長吊扣期間內，不得考領駕駛
    執照；有第35條第1項規定之情形者，應接受道路交通安全
    講習，道路交通管理處罰條例第35條第1項第1款、第67條第
    6款、第24條第1項第2款固分別定有明文。惟95年2月5日正
    式施行之行政罰法第26條規定：「一行為同時觸犯刑事法律
    及違反行政法上義務規定者，依刑事法律處罰之。但其行為
    應處以其他種類行政罰或得沒入之物而未經法院宣告沒收者
    ，亦得裁處之。前項行為如經不起訴處分或為無罪、免訴、
    不受理、不付審理之裁判確定者，得依違反行政法上義務規
    定裁處之。」，該條立法理由明確揭示：「一行為同時觸犯
    刑事法律及違反行政法上義務規定時，由於刑罰與行政罰同
    屬對不法行為之制裁，而刑罰之懲罰作用較強，故依刑事法
    律處罰，即足資警惕時，實無一事二罰再處行政罰之必要。
    且刑事法律處罰，由法院依法定程序為之，較符合正當法律
    程序，應予優先適用。但罰鍰以外之沒入或其他種類行政罰
    ，因兼具維護公共秩序之作用，為達行政目的，行政機關仍
    得併予裁處，故為第一項但書規定。二前述行為如經檢察官
    為不起訴處分或法院為無罪、免訴、不受理或不付審理（少
    年事件）之裁判確定，行政罰之裁處即無一事二罰之疑慮，
    故第二項規定此時仍得依違反行政法上義務之規定裁處。」
    亦即一行為同時造成刑罰法律與行政秩序罰規定發生競合適
    用之關係時，基於「一事不二罰」之法理，經由立法程序確
    立應以刑罰優先為原則，避免行為人承受過度且重複之處罰
    其理益明。是以前揭行政罰法中刑事法律處罰優先且不再處
    以行政秩序罰之目的，既係因為行為人已接受刑罰而足資警
    惕，且已發生懲罰之作用，即無使行為人陷於雙重處罰之不
    利益，則關於刑事法律處罰之範圍自應採取實質認定，凡刑
    事實體法或程序法中所規定客觀上剝奪行為人生命、自由、
    財產權利，主觀上亦因制裁之嚴厲性、痛苦性，其強度足以
    造成心理強制而間接達成矯正教化目的之處遇手段，皆應納
    入其中，而不以形式上符合刑法第32條至第34條所定主刑及
    從刑種類者為限，始與前揭法律規範之意旨相符。
四、經查：
  (一)本件受處分人對於其上開無照酒醉駕車之行為並不爭執，復
    有澎湖縣警察局舉發違反道路交通管理事件通知單一紙在卷
    可憑，堪可認定。惟受處分人前開酒醉駕車之行為，除構成
    道路交通管理處罰條例第35條第1項第1款之交通違規事由外
    ，亦已合於刑法第185條之3服用酒類不能安全駕駛動力交通
    工具而駕駛罪之構成要件，臺灣澎湖地方法院檢察署檢察官
    於斟酌受處分人之犯後態度及公共利益之維護後，認以緩起
    訴處分為適當，乃於96年10月30日以96年度速偵字第72號為
    緩起訴處分，並於處分書中載明緩起訴期間為1年，受處分
    人應向財團法人臺灣更生保護會澎湖分會支付8萬元，受處
    分人並已依該處分書之內容，於97年10月27日向該會繳納完
    畢等情，有該緩起訴處分書及財團法人台灣更生保護會澎湖
    分會收據在卷可稽。
  (二)依上可知，受處分人前開違反刑事法律禁止規範之犯罪事實
    既已明確，僅因檢察官採取緩起訴處分之替代性刑事處遇手
    段，未將該案逕行起訴或聲請簡易判決處刑，致其後適用之
    刑事訴訟程序有所區別，然就受處分人負有包括支付一定金
    額予檢察官指定機構在內之義務觀察，其如未能確實履行義
    務，依刑事訴訟法第253條之3第1項第3款之規定，受處分人
    將遭受撤銷緩起訴處分之不利益；反之，倘其確實遵守並履
    行各項緩起訴條件，除非合於刑事訴訟法第260條所定情形
    之一，否則受處分人即無再就同一案件遭受刑事訴追之虞。
    是以，檢察官所課以受處分人之上開負擔，雖非「刑罰」，
    但性質上可以說是實質的制裁，並且對受處分人之權利也造
    成影響，已產生實質刑罰之效果，而與不具任何制裁或處罰
    作用之不起訴處分，迥不相同。再者，行政罰法第26條第2
    項既未將緩起訴處分列舉其中，本於「例外規定從嚴解釋」
    之法理，亦不應將條文中「不起訴處分」之範圍，擴及於性
    質並非完全相同之「緩起訴處分」。雖交通部95年7月17日
    交路字第0950006986號函釋所稱，法務部行政罰法諮詢小組
    第1次會議紀錄結論略以：緩起訴乃附帶條件的不起訴處分
    ，亦即是不起訴的一種。惟行政罰法第26條第2項乃例外得
    裁處行政秩序罰之補充規定，參諸該條文係將「不起訴處分
    」、「無罪」、「免訴」、「不受理」、「不付審理」等不
    能證明刑事被告犯罪或未曾使其實際接受刑罰之情形逐一臚
    列，顯然與該條第1項所指發生處罰競合之前提要件不同，
    故明定有該條第2項所列情形者，仍應依違反行政法上義務
    規定裁處。本件緩起訴處分既非不能證明行為人之犯罪事實
    ，且有支付一定金額之實質處罰，自與上開行政罰法第26條
    第2項列舉之不起訴處分等情形迥然有別，仍無從遽為比擬
    而為相同之處置。如若不然，則刑事被告如經法院循審判程
    序判處罰金或得以易科罰金之拘役或有期徒刑，均得以援用
    行政法罰第26條第1項之規定，免於處以行政秩序罰之雙重
    不利益；至於藉由緩起訴處分而節省司法資源者，在基於實
    質懲罰目的而其財產權遭受剝奪之餘，卻仍需繳納一定金額
    之行政罰鍰，其結果勢必降低刑事被告接受緩起訴處分之意
    願，而與訂定緩起訴處分以替代繁複刑事審判程序之制度性
    機能相悖。
  (三)綜上，受處分人駕駛汽車經測試檢定有酒精濃度超過規定標
    準，因另犯刑法第185條之3酒醉駕車之公共危險罪，並經臺
    灣澎湖地方法院檢察署檢察官為緩起訴處分確定，依行政罰
    法第26條第1項前段規定，即無再依道路交通管理處罰條例
    第35條第1項第1款裁處行政罰鍰之餘地，受處分人就此部分
    聲明異議，非無理由，原處分就此部分應予撤銷，另由本院
    為受處分人不罰之諭知。又異議人本件酒醉駕車之違規，依
    道路交通管理處罰條例第24條第1項第2款規定，應對異議人
    施以道路交通安全講習，該「道路交通安全講習」係屬於行
    政罰法第26條第1項但書規定之「其他種類行政罰」，處罰
    機關自得為之，是原處分機關就此部分漏未裁處，係有不合
    。至於原處分關於禁考部分，係預防將來再犯危險之管制罰
    ，而有別於前揭針對已發生違規事實科處罰鍰之行政秩序罰
    ，屬行政罰法第26條第1項但書所稱之「其他種類行政罰」
    ，原處分機關仍得依道路交通管理處罰條例第67條第6項予
    以裁處。從而，受處分人之異議就酒駕罰鍰部分異議有理由
    ，就禁考1年部分異議無理由，而原處分機關漏未依道路交
    通管理處罰條例第24條第1項第2款之規定施以道路交通安全
    講習，亦有未合，自應由本院依法撤銷原處分機關之上開處
    分，另為裁罰如主文第二、三項所示，以資適法。
五、據上論斷，依道路交通管理處罰條例第87條第2項，道路交
    通案件處理辦法第20條前段，裁定如主文。
中    華    民    國    97    年    12    月    15    日
                        交通法庭法  官  陳順輝
以上正本係照原本作成。
如不服本裁定，應於裁定送達後5日內，向本院提出抗告狀（須
附繕本）。
中    華    民    國    97    年    12    月    15    日
                                書記官  王耀煌


司法院資訊處製作；財團法人民間司法改革基金會備份。
